臺灣澎湖地方法院刑事判決　　　　　　　　95年度易字第55號
公　訴　人　臺灣澎湖地方法院檢察署檢察官
被　　　告　乙○○
上列被告因偽造文書等案件，經檢察官提起公訴（95年度偵字第
641號），本院判決如下：
    主      文
乙○○行使從事業務之人，明知為不實之事項，而登載於其業務
上作成之文書，足以生損害於公眾及他人，處拘役伍拾日，如易
科罰金以銀元參佰元即新臺幣玖佰元折算壹日。
    事      實
一、乙○○（原名蔡祈福）係址設澎湖縣馬公市安宅里宅腳嶼2
    號之2之長加營造有限公司（下稱長加公司）負責人，負責
    該公司業務及處理報稅相關事宜，為從事業務之人。緣大昱
    營造有限公司（下稱大昱公司）於民國91、92年間，承包澎
    湖縣西嶼鄉第五公墓納骨堂工程，並將其中結構工程部分，
    轉包予長加公司施作，長加公司依約須將雇用工人及發放工
    資之情形製成工資支領單，交予大昱公司作為申報營利事業
    所得稅之用。乙○○明知長加公司施作上開工程時，僅以每
    日新臺幣（下同）1700元之代價雇用丙○○，且期間不超過
    2個月，竟於92年12月間，在長加公司指示不知情之公司會
    計許惠芝在工資支領單上，虛偽登載丙○○支領92年度之薪
    資12個月、所得計40萬元等內容，並將上開工資支領單轉交
    大昱公司，使不知情之大昱公司員工持向財政部臺灣省南區
    國稅局申報，而行使該業務上登載不實之文書，足以生損害
    於丙○○及稅捐機關課稅之正確性。嗣丙○○收受補稅通知
    後，發覺有異，始知上情。
二、案經丙○○訴由臺灣澎湖地方法院檢察署檢察官偵查起訴。
    理        由
甲、有罪部分：
一、訊據被告乙○○矢口否認上開犯行，辯稱：丙○○原本受僱
    於甲○○，後因甲○○財務狀況不佳，伊就雇用丙○○施作
    上開工程，期間不滿2月，日薪約1700元；工資支領單是甲○○告訴伊這樣填，伊才叫會計許惠芝製作；伊為施作系爭
    工程，還虧損100多萬元，工程成本遠超過填載金額，並無
    偽造文書故意云云。經查：
（一）被告係長加公司負責人，長加公司承包澎湖縣西嶼鄉第五
      公墓納骨堂之結構工程，依約須將雇用工人及發放工資之
      情形製成工資支領單，交予上包即大昱公司作為申報營利
      事業所得稅之用；又被告係以每日1700元之代價雇用丙○○，期間不超過2個月，卻指示公司會計許惠芝在工資支
      領單上，登載丙○○支領92年度之薪資12個月、所得計40
      萬元等內容，並將上開工資支領單轉交大昱公司，使大昱
      公司員工持向財政部臺灣省南區國稅局申報，致國稅局核
      發補稅通知予丙○○之事實，為被告所不爭執（本院卷第
      84-85頁），並據證人丙○○、許惠芝證述屬實（本院卷
      第128頁、他字卷第119頁），並有財政部臺灣省南區國稅
      局綜合所得稅核定通知書、發包工程承攬書、工資支領單
      12紙等件（他字卷第5-8頁、第89-101頁）附卷可稽。上
      開事實，堪以認定。
（二）被告雖辯稱：伊係受甲○○指示登載，且施作工程之成本
      遠超過登載金額，無偽造文書故意云云。惟證人甲○○於
      本院審理時證述：丙○○自伊處離職後，對於丙○○是否
      受僱被告公司並不清楚，更未指示被告如何製作工資支領
      單等語甚明（本院卷第130-131頁），本院參酌丙○○亦
      陳述其自甲○○處離職後，即受僱於被告等情（本院卷第
      128頁），認證人甲○○對於丙○○工資支領狀況一事確
      實不知情，亦未指示被告如何填載。又徵諸被告自陳：因
      為甲○○沒有給伊材料的發票、憑證，所以伊告訴甲○○
      要以報丙○○薪資的方式核銷該筆帳款等情節（本院卷第
      135頁），可見上開工資支領單之內容，是被告出於己意
      填載，而非甲○○授意。被告既明知丙○○實際工作期間
      、薪資，卻指示公司會計為不實登載，復持以行使，自有
      行使偽造文書之故意。被告所辯，無非為事後卸責之詞，
      不足採信。
（三）綜上所述，被告為長加公司從事業務之人，確有指示不知
      情之公司會計，在業務上登載不實文書，復轉交不知情大
      昱公司員工持向國稅局行使之行為，且致生損害於丙○○
      及稅捐機關課稅之正確性。本案事證明確，被告犯行堪以
      認定。
二、核被告乙○○所為，係犯刑法第215條、第216條之行使業務
    登載不實文書罪。被告使不知情之許惠芝登載文書，復使大
    昱公司持向國稅局行使，為間接正犯。又被告業務登載不實
    文書之低度行為，為行使該不實文書之高度行為所吸收，不
    另論罪。
三、新舊法比較：
（一）按被告行為後，刑法第2條法律變更適用、第33條第5款罰
      金刑之規定、第41條易科罰金之規定，已於94年1月7日經
      立法院修正三讀通過，總統命令公布，於95年7月1日施行
      ，該法第2條係規範行為後法律變更適用所生新舊法律比
      較適用之準據法，於新法施行後，應適用新法第2條第1項
      之規定為比較。
（二）罰金刑部分，刑法分則編各罪所定罰金刑之貨幣單位原為
      銀元，修正前刑法第33條第5款規定：「罰金：1元（銀元
      ）以上。」，而依罰金罰鍰提高標準條例規定，就72年6
      月26日前修正之刑法部分條文罰金數額提高2至10倍，其
      後修正者則不提高倍數，並依現行法規所定貨幣單位折算
      新臺幣條例規定，以銀元1元折算新臺幣3元；修正後刑法
      第33條第5款規定：「罰金：新臺幣1000元以上，以百元
      計算之。」，刑法第33條第5款所定罰金貨幣單位經修正
      為新臺幣後，刑法分則各罪所定罰金刑之貨幣單位亦應配
      合修正為新臺幣，為使刑法分則編各罪所定罰金之最高數
      額與刑法修正前趨於一致，乃增訂刑法施行法第1條之1：
      「中華民國94年1月7日刑法修正施行後，刑法分則編所定
      罰金之貨幣單位為新臺幣。94年1月7日刑法修正時，刑法
      分則編未修正之條文定有罰金者，自94年1月7日刑法修正
      施行後，就其所定數額提高為30倍。但72年6月26日至94
      年1月7日新增或修正之條文，就其所定數額提高為3倍。
      」；從而，刑法分則編各罪所定罰金刑之最高數額，於上
      開規定修正後並無不同，惟修正後刑法第33第5款所定罰
      金刑最低數額，較之修正前提高，自以修正前刑法第33條
      第5款規定，較有利於被告。
（三）再修正前刑法第41條第1項前段規定：「犯最重本刑為5年
      以下有期徒刑以下之刑之罪，而受6個月以下有期徒刑或
      拘役之宣告，因身體、教育、職業、家庭之關係或其他正
      當事由，執行顯有困難者，得以1元以上3元以下折算1日
      ，易科罰金。」又修正前罰金罰鍰提高標準條例第2條（
      於95年7月1日修正刪除）規定，就其原定數額提高為100
      倍折算1日，則本件被告行為時之易科罰金折算標準，最
      高得以銀元300元折算1日，經折算為新臺幣後，應以新臺
      幣900元折算為1日。惟95年7月1日修正公布施行之刑法第
      41條第1項前段則規定：「犯最重本刑為5年以下有期徒刑
      以下之刑之罪，而受6個月以下有期徒刑或拘役之宣告者
      ，得以新臺幣1000元、2000 元或3000元折算1日，易科罰
      金。」比較修正前後之易科罰金折算標準，以修正前之規
      定，較有利於被告，則應依修正後刑法第2條第1項前段，
      適用修正前刑法第41條第1項前段規定，定其折算標準。
四、爰審酌被告係因工程帳目紊亂，為求減少虧損，始有本件犯
    行，及其犯後猶飾詞否認犯行，但事後已與告訴人達成民事
    和解，取得告訴人原諒（本院卷第128頁）等一切情狀，量
    處如主文所示之刑，並依上述修正前刑法第41條第1項前段
    之規定，諭知易科罰金之折算標準。
乙、不另為無罪諭知部分：
一、公訴意旨另以：被告使不知情之公司會計製作上述不實工資
    支領單後，並依登載金額持向大昱公司申領工資，因認被告
    涉有刑法第339條第1項之詐欺取財罪嫌。
二、公訴人認被告涉有上述犯行，無非以上開工資支領單12紙，
    及大昱公司負責人丁○○陳述大昱公司係以上開工資支領單
    為憑據，如數發放工程款予被告轉交工人等情為主要論據。
    被告則堅詞否認有詐欺取財犯行，辯稱：丙○○的薪資是伊
    支出的，伊施作系爭工程還虧損，並無詐欺取財等語。
三、按犯罪事實應依證據認定之，無證據不得認定犯罪事實；又
    不能證明被告犯罪或其行為不罰者，應諭知無罪之判決，刑
    事訴訟法第154條第1項、第301條第1項分別定有明文。又認
    定不利於被告之事實，須依積極證據，茍積極證據不足為不
    利被告之認定時，即應為有利於被告之認定，更不必有何有
    利之證據；又認定犯罪事實所憑之證據，雖不以直接證據為
    限，間接證據亦包括在內，然而無論直接證據或間接證據，
    其為訴訟上之證明，須於通常一般之人均不致有所懷疑，而
    得確信其為真實之程度者，始得據為有罪之認定，倘其證明
    尚未達到此一程度，而有合理之懷疑存在而無從使事實審法
    院得有罪之確信時，即應由法院為諭知被告無罪之判決，亦
    有最高法院30年上字第816號及76年台上字第4986號判例意
    旨足參。
四、經查：
（一）大昱公司負責人丁○○自93年12月13日出境後，迄未入境
      ，有入出境資料可稽（本院卷第137頁），在本件偵審程
      序中，未曾到庭具結作證，僅以陳報狀（他字卷第86-87
      頁）表示大昱公司係以上開工資支領單為憑，如數發放工
      程款予被告轉交工人云云。而丁○○是否確如工資支領單
      之記載，如數支出丙○○之薪資，事涉自身刑責，有切身
      利害關係，可信度自堪存疑。況且丁○○所為上開書面陳
      述，依刑事訴訟法第159條第1項之規定，為審判外之陳述
      ，本院自不能以之為證據。
（二）又被告辯稱：丙○○之薪資係由其支付，並非丁○○支付
      等語，證人丙○○亦證稱：受僱被告期間，是被告直接付
      伊薪水等語（本院卷第128頁），是以被告上開辯詞，尚
      非無稽。而依長加公司與大昱公司簽訂之發包工程承攬書
      （他字卷第89頁），長加公司係以1120萬元之代價承作納
      骨堂結構工程，承攬條款第2點並約定：「本承攬自簽訂
      後，不論中途工價物資價漲落，均不調整更改」等語，另
      參酌承攬契約之性質，本即為約定一方完成他方之工作，
      他方俟工作完成，給付報酬，綜合上述情狀，系爭工程所
      需之材料、工資費用似均由長加公司負責，大昱公司則是
      等工程完成後，給付長加公司1120萬元之工程款。至於工
      資支領單上雖有「本資料屬實，並有本人代領代發左列工
      資‧‧‧切結人：蔡祈福」等字樣，因該工資支領單係固
      定格式之印刷品，亦有可能係權宜方便之用，不能遽認上
      述內容即為真實。從而，本院即難認定被告有施用詐術，
      詐騙大昱公司人員，依據工資支領單記載金額發放工資之
      行為。
（三）綜上所述，公訴人所引之證據，並無法使本院得到被告有
      涉犯詐欺取財之有罪心證。此外，復查無其他積極證據足
      資證明被告有上開犯行，其犯罪即屬不能證明，依前開法
      律規定及判例意旨，本應為無罪之諭知，惟公訴意旨認此
      部分犯行與前開論罪科刑部分，有牽連犯之裁判上一罪之
      關係，爰不另為無罪判決之諭知。
據上論斷，應依刑事訴訟法第299條第1項前段，刑法第2條第1項
前段、第215條、第216條，修正前刑法第33條第5款、第41條第1
項前段，刑法施行法第1條之1，修正前罰金罰鍰提高標準條例第
2條，現行法規所定貨幣單位折算新臺幣條例第2條，判決如主文
。
本案經檢察官戊○○到庭執行職務。
中　　華　　民　　國　　96　　年　　6 　　月　　7 　　日
                  刑事庭  審判長法  官  管安露
                                法  官  陳順輝
                                法  官  李宛玲
以上正本係照原本作成。
如不服本判決，應於判決送達後10日內，向本院提出上訴狀（須
附繕本）。
中　　華　　民　　國　　96　　年　　6 　　月　　8 　　日
                                書記官  莊茹茵
論罪法條：
刑法第216條：
行使第 210 條至第 215 條之文書者，依偽造、變造文書或登載
不實事項或使登載不實事項之規定處斷。
刑法第215條：
從事業務之人，明知為不實之事項，而登載於其業務上作成之文
書，足以生損害於公眾或他人者，處3年以下有期徒刑、拘役或5
百元以下罰金。
